臺中高等行政法院判決
　　　　　　　　　　　　　　　　　　 96年度簡字第00082號
原　　　告　行政院勞工委員會職業訓練局中區職業訓練中心
代　表　人　甲○○
訴訟代理人　賴見強律師
　　　　　　古宏彬律師
被　　　告　乙○○○○○○
上列當事人間因償還公費事件，原告提起行政訴訟。本院判決如
下︰
　　主  文
被告應給付原告新臺幣貳萬貳仟貳佰捌拾捌元。
訴訟費用由被告負擔。
　　事實與理由
一、被告於民國83年間參加原告舉辦之塗裝班職業訓練，成為該
    訓練班學生。依當時有效之行政院勞工委員會職業訓練局所
    屬職業訓練中心學生退訓賠償要點（以下簡稱學生退訓賠償
    要點，該要點於92年1月1日廢止）之規定，該訓練班由原告
    提供學生一切受訓所需費用（包含學雜費、材料費及保險費
    ）學生則應接受49週之職業訓練，學生如遭退訓時，應賠償
    原告提供之上開訓練費用。被告接受該要點之規定參加受訓
    ，於83年11月9日申請退訓。原告乃提起本件行政訴訟請求
    被告償還新臺幣（下同）22,288元之公費。
二、原告起訴主張：按行政機關基於法定職權，為達特定之行政
    目的，於不違反法律規定之前提下，得與人民約定提供某種
    給付，並使接受給付者負合理負擔或其他公法上對待給付義
    務，而成立行政契約關係，有司法院釋字第348號解釋理由
    書可參。次按「學生受訓期間因中途退訓應負責賠償訓練費
    用，其規定及標準，依本要點辦理。」、「本要點所稱賠償
    訓練費用，包括學雜費、材料費及保險費三項。(一)學雜費：
    報到二週內退訓者得免予追究賠償；二週以上，四週以內者
    ，賠償全期費用之三分之一；超過四週者，按全期費用計算
    。(二)材料費：報到二週內退訓者得免予追究賠償；超過二週
    依退訓時已訓練之週數佔全期訓練週數之比例計算（不滿一
    週者以一週計）。(三)保險費：退訓時依已繳納之保費計算。
    前項訓練費用係依各職類、班別、訓練計畫所列受訓學生個
    人年度預算金額核計之。」、「學生在受訓期間，有下列情
    形之一者，依前項各款規定標準，追究賠償：(一)升學或其他
    原因申請退訓者。(二)擅自離訓或行為不檢，情節重大勒令退
    訓者。」行為時有效之學生退訓賠償要點第1條、第2條及第
    3條分別定有明文。原告係依行政院勞工委員會職業訓練局
    職業訓練中心組織通則設立之行政機關，依法負有辦理職業
    訓練促進全民就業之行政目的，原告辦理職業訓練招收學員
    受訓，與學員間屬國家機關與人民約定提供某種給付，並使
    接受給付者負合理負擔或其他公法上對待給付義務，而成立
    行政契約關係，倘學員因升學或其他原因申請退訓，及擅自
    離訓或行為不檢，情節重大勒令退訓者，均應依前揭賠償要
    點規定賠償訓練費用。被告於民國83年間參加原告舉辦之塗
    裝班職業訓練，於83年11月9日因就業申請退訓，依學生退
    訓賠償要點第2條規定，被告應賠償學雜費、材料費及保險
    費等訓練費用共計22,288元，迭經追索，被告均未賠償，為
    此，爰依行政契約關係，請求判決命被告賠償上開訓練費用
    等語。
三、被告則以：
    1.被告服役金門砲兵營部連連長期間，逢部隊將級長官鼓勵
      參加職業訓練，以增強退伍後之謀生技能，並謂連隊主官
      名額優先，被告乃在受到鼓舞之下報名參加，與多數同志
      於83年6月在部隊簽約並回台參與塗裝班職業訓練。同年
      10月底，被告因就業關係申請提前退訓。被告於83年6月
      和部隊大部分同志一起簽立之職業訓練契約，係一定型化
      契約，並未事先詳細閱讀，眾人在部隊鼓舞下，當場即簽
      約，並未確實明瞭契約內容，更在部隊長官告知係為湊齊
      人數及塗裝班受訓和被告軍中所學及專長不同之情況下，
      更遑論賠償條款。
    2.被告於83年10月底填立原告學員退訓申請單時，訓練中心
      學員班導師告知：「退訓原因就填就業，這無所謂的，從
      來就沒有在賠償的」，被告部隊學長也告知：「這從來沒
      有在賠償的」。被告及部隊同志均在此認知下，才申請退
      訓。況被告填立退訓申請單時，並無該單左側之「應賠金
      額」計算式及賠償明細，此從被告83年11月9日（申請單
      表面記載日期）即可退伍，只差二、三個禮拜，何必事前
      申請再承擔22,288元之賠償，即不難理解。
    3.行政程序法第5條規定：「行政行為之內容應明確」，即
      所謂明確性原則，應具有預見可能性、衡量可能性及審查
      可能性，使人民有所預見與遵循。同法第8條規定：「行
      政行為，應以誠實及信用之方法為之，並應保護人民正當
      合理之信賴。」，即所謂誠信原則及信賴保護原則。原告
      稱兩造所簽立為行政契約，依同法第2條第1項規定，自亦
      適用上述原則。惟依前述事實，此一行政契約顯然已違反
      明確性原則、誠信原則及信賴保護原則，嚴重侵害被告權
      益，至為明顯。況同法第149條亦規定:「行政契約，本法
      未規定者，準用民法相關之規定。」，則依民法第148條
      第2項規定:「行使權利履行義務應依誠實及信用方法。」
      ，原告之請求，亦顯然與誠信原則有悖。
    4.再者，兩造於83年所簽立之職業訓練契約，縱有如原告所
      稱之「行政院勞工委員會職業訓練局所屬職業訓練中心學
      生退訓賠償要點」，因該要點係一涉及人民權利義務而未
      經法律授權之行政命令，於行政程序法90年1月1日施行後
      ，依同法第158條第1項第2款及第174條之1規定，已於92
      年1月1日被廢止，而確定失其效力。是以，含有該無效行
      政命令之行政契約，已失其附麗，因行政契約之一部無效
      ，而全部無效（行政程序法第143條參照）。亦即，該行
      政契約自92年1月1日起，已確定失其效力。原告竟於96年
      1月25日執此無效之行政契約請求賠償，其無理由無庸辭
      費。
    5.綜上所述，原告執此83年10月底發生之事實，於被告退伍
      12年多後無端訴請賠償，已讓被告及其退伍同志等甚為訝
      異，其不合理處，更如上述等語，求為判決駁回原告之訴
      。
四、經查，本件原告主張上開事實，業據其提出學員退訓申請單
    、學生退訓賠償要點及請求賠償費用明細表附卷足稽，被告
    亦承認其在83年6月簽約參與塗裝班職業訓練及其於83年10
    月底填立學員退訓申請單等情，經核兩造間成立公法性質之
    訓練契約，被告依約應完成49週之訓練，然於83年11月9日
    即申請退訓之事實，堪予認定。被告雖為前揭主張，惟查，
    依被告所述於83年6月受部隊長官鼓勵而簽約參加原告所舉
    辦之塗裝班職業訓練，乃基於其自由意思所為，被告並非受
    他人強迫而簽約參訓；而依當時有效之學生退訓賠償要點規
    定，該訓練班由原告提供學生一切受訓所需費用（包含學雜
    費、材料費及保險費），學生則應接受預定週數之職業訓練
    ，學生如遭退訓時，應賠償原告提供之上開訓練費用，此規
    定並未造成被告有重大不利益或其他顯失公平之情況，則兩
    造間所成立之行政契約，自係合法有效，被告自難以事先未
    詳細閱讀、未確實明瞭契約內容、原告事前並未告知中途退
    訓要賠償訓練費用等理由而爭執契約之效力。且本件原告係
    依兩造間合法有效之行政契約為請求，自不因學生退訓賠償
    要點規定已於92年1月1日廢止而影響。又本件行政契約於83
    年簽約時，行政程序法尚未公布施行，自無被告所稱該契約
    違反行政程序法第5條及第8條之情形，被告顯係對法令存有
    誤解。另被告主張於83年10月底填立學員退訓申請單時，訓
    練中心學員班導師告知：「退訓原因就填就業，這無所謂的
    ，從來就沒有在賠償的」；被告部隊學長也告知：「這從來
    沒有在賠償的」被告及部隊同志均在此認知下，才申請退訓
    云云，可證被告對於退訓是否賠償乙事並非無事先預見，僅
    係受他人言語而影響其判斷，誤認其退訓亦無需賠償而已。
    惟被告對於其主張「原告有表示無需賠償」乙事，並未舉證
    以實其說，自難憑採。則本件依兩造間之行政契約法律關係
    ，被告應接受訓練時間預計49週，退訓時僅受訓19週，原告
    依當時有效之學生退訓賠償要點第2條及第3條，請求被告賠
    償全期學雜費及按49分之19比例計算之材料費共18,794元（
    8,800元＋25,773元×41/19＝18,794元）、已繳納之勞工保
    險費3,494元，合計22,288元，核無不合，應予准許。綜上
    所述，原告起訴請求被告償還公費22,288元為有理由，應予
    准許。本件為簡易案件，爰不經言詞辯論逕為判決。另兩造
    其他主張及陳述，與本件判決結果不生影響，爰不逐一論述
    ，併予敘明。
據上論結，本件原告之訴為有理由，依行政訴訟法第233條第1項
、第236條、第195條第1項前段、第98條第3項前段，判決如主文
。
中　　華　　民　　國　　96　　年　　4 　　月  　30 　 日
                       第四庭    法  官  許金釵
以上正本證明與原本無異。
如不服本判決，應於判決送達後20日內，以本訴訟事件所涉及之
法律見解具有原則性者，始得向本院提出上訴狀並表明上訴理由
，經最高行政法院許可，否則不得上訴；如於本判決宣示後送達
前提起上訴者，應於判決送達後20日內補提上訴理由書（均應依
對造人數提出繕本）。提起上訴應預繳送達用雙掛號郵票390元
（34元及5元郵票各10份)。
中　　華　　民　　國　　96　　年　　5 　　月   　7 　 日
                                 書記官  許騰云
